【裁判字號】    97,上易,259
【裁判日期】    970626
【裁判案由】    詐欺
【裁判全文】
臺灣高等法院臺南分院刑事判決         97年度上易字第259號
上  訴  人
即  被  告  甲○○
選任辯護人  張文嘉律師
上列上訴人因詐欺案件，不服臺灣臺南地方法院96年度易字第14
08號中華民國97年2月27日第一審判決（起訴案號：臺灣臺南地
方法院檢察署95年度偵字第16818號），提起上訴，本院判決如
下：
    主  文
原判決關於甲○○部分撤銷。
甲○○無罪。
    理  由
一、公訴意旨略以：鄭世杰（業經原審判決無罪確定）與被告甲
    ○○為朋友關係，渠2人均明知詐騙集團等不法份子經常利
    用他人存款帳戶、提款卡、密碼轉帳等方式，獲取不法利益
    並逃避執法人員之追查，且依其社會經驗，應有相當之智識
    程度可預見其提供帳戶之存摺、金融卡及印章供他人使用，
    將幫助他人從事詐欺取財之犯行，仍不違反其本意，竟共同
    基於幫助詐欺取財之犯意聯絡，鄭世杰於民國（下同）95年
    8月間在臺南縣新市鄉○○村○○街88號，將其申辦之京城
    商業銀行新市分行帳戶（帳號：000000000000號）之存摺、
    提款卡及密碼，交付予甲○○，甲○○再轉交予真實姓名年
    籍不詳之詐欺集團成員，嗣該詐騙集團於取得上開帳戶後，
    即共同基於意圖為自己不法所有之犯意聯絡，於同年8月13
    日佯以金融卡出問題為由致電乙○○，致乙○○陷於錯誤，
    於同日依其指示匯款新臺幣（下同）6,018元至鄭世杰上開
    帳戶，經乙○○事後查證，始知受騙，因認被告甲○○涉有
    刑法第30條第1項、同法第339條第1項之幫助詐欺取財罪嫌
    。
二、訊之被告甲○○堅決否認上開犯行，辯稱：鄭世杰並未將其
    申辦之京城商業銀行新市分行帳戶（帳號：000000000000號
    ）之存摺、提款卡及密碼，交付予伊等語。公訴意旨認被告
    甲○○涉有前揭犯行，無非以：(一)原審共同被告鄭世杰之供
    述，及鄭世杰之上開帳戶開戶資料及交易明細表。(二)被害人
    乙○○之證詞及被害人帳戶交易明細。(三)被告甲○○之測謊
    報告等為論據。
三、按刑事訴訟法第161條第1項規定：檢察官就被告犯罪事實，
    應負舉證責任，並指出證明之方法。因此檢察官對於起訴之
    犯罪事實，應負提出證據及說服之實質舉證責任。倘其所提
    出之證據，不足為被告有罪之積極證明，或其闡明之證明方
    法，無從說服法官以形成被告有罪之心證，基於無罪推定之
    原則，即應為被告無罪判決之諭知，此有最高法院91年度台
    上字第5597號、92年度台上字第128號、第711號判決意旨可
    資參照。是以，檢察官對於起訴之犯罪事實，應負實質舉證
    責任，其所提證據之證明力必須達於使法院確信起訴之犯罪
    事實為真實程度，倘其證明力尚未達到此一程度，而有合理
    懷疑存在者，既無從說服法官以形成被告有罪之心證，即係
    未盡其舉證責任，基於無罪推定及被告無自證無罪之原則，
    即應為被告無罪判決之諭知。
四、又按本件原審共同被告鄭世杰因其前開帳戶遭詐騙集團利用
    為人頭帳戶，其於本案中極有可能涉犯幫助詐欺罪嫌，是鄭
    世杰為免遭刑責，其供述自會避重就輕，而與被告甲○○處
    於相反之立場，其陳述或不免渲染、誇大，是鄭世杰縱立於
    證人地位具結而為指證、陳述，其供述證據之證明力仍較與
    被告甲○○無利害關係之一般證人之陳述為薄弱。從而，鄭
    世杰就案件經過之陳述，除須無瑕疵可指，且須就其他方面
    調查又與事實相符，亦即仍應調查其他補強證據以擔保其指
    證、陳述確有相當之真實性，而為通常一般人均不致有所懷
    疑者，始得採為論罪科刑之依據，非謂已踐行人證之調查程
    序，即得恝置其他補強證據不論，逕以其指證、陳述作為有
    罪判決之唯一證據。經查：
  (一)證人即原審共同被告鄭世杰於警訊供稱：「（你所有之新市
    鄉京城商業銀行新市分行之儲金簿、印章及提款卡目前置於
    何處？）印章放在家中，提款卡由銀行收去了，儲金簿則被
    詐欺集團騙走了。（儲金簿何時、何地遭何人騙走？提款卡
    何時由銀行收走？）我辦理儲金簿後隔2天，在台南縣新市
    鄉新和村88號遭到朋友甲○○騙走了。是因為我要前往銀行
    提款，銀行人員收走提款卡表示要暫時保管。（甲○○如何
    騙走你的儲金簿？）甲○○向我表示可以辦理整合貸款，於
    是我便將儲金簿及提款卡交給他。（你是將銀行何物品交給
    甲○○要他幫你辦理整合貸款？）我是將銀行儲金簿、提款
    卡及身分證交給甲○○。…（你將提款卡交給甲○○時是否
    告知密碼？）沒有。」（警卷第2-3頁）等語，是證人鄭世
    杰若確係將提款卡交付予被告甲○○，為何會先明確供稱「
    （提款卡）是因為我要前往銀行提款，銀行人員收走提款卡
    表示要暫時保管」，嗣始改稱交付予被告甲○○，則鄭世杰
    是否確係將銀行提款卡交付予被告甲○○以辦理貸款即生疑
    義。
  (二)鄭世杰於偵訊時供稱：「（有無將該帳戶提供他人使用？）
    有交給甲○○，他說要做整合性貸款。（交給對方何物？）
    京城及土銀存摺、金融卡、印章、密碼。」（偵卷第5頁）
    、「（信用狀況及經濟狀況？）不太好。沒有卡債。（甲○
    ○向你說要幫你辦理整合性貸款？）是。（何謂整合性貸款
    ？）就是可將卡債整合。（你有多少卡債？）總共17萬元。
    （除帳戶外，還交付何物給甲○○？）身分證、存摺、密碼
    。（辦理整合性貸款何需帳戶密碼？）不用。」（偵卷第9-
    10頁）等語，則鄭世杰既明知辦理貸款無需帳戶密碼，其又
    怎會因欲辦理貸款而將密碼告知被告甲○○？
  (三)鄭世杰於原審審理時供稱：「（你為何要把你的京城銀行帳
    戶存摺、提款卡、存款密碼交給甲○○？）我要交給甲○○
    辦貸款。他說他朋友辦得比較快。（是否有聽說過拿存摺、
    提款卡及密碼交給別人就可以貸得到款？）沒有。（既然你
    沒有聽說過可以拿存摺、提款卡及密碼交給別人可以貸款，
    那為何還要交給甲○○？）我真的不知道。」（原審卷第58
    頁）「（你有無辦過銀行貸款？）有，辦過二家。（你這次
    要辦貸款是向何家銀行？）我不知道是哪一家，是甲○○介
    紹的，他沒有告訴我。（之前辦貸款有無辦帳戶？）有。（
    這次向京城銀行辦帳戶，是否係要向京城銀行貸款？）他是
    叫我去京城銀行開戶，把存摺、金融卡、密碼給他，他說貸
    款很快就會下來了。（有無填寫聲請書相關資料？）沒有。
    （你有無提供財力證明或工作等資力證明嗎？）沒有。（那
    這次不是跟你以前的貸款不同？）是的，我以前辦貸款是在
    新市科學園區上班，有財力證明。（這次既然沒有要你提供
    相關資料，你會不會覺得奇怪？）會。」是鄭世杰既已有二
    次辦理貸款之經驗，知悉辦理貸款需財力證明，其竟仍供稱
    其交付銀行存摺、提款卡及密碼予被告甲○○係為了辦理貸
    款，亦與常情有違。
  (四)鄭世杰於另案（臺灣臺南地方法院檢察署96年度偵字第6010
    號）對被告甲○○、游仁嘉提出詐欺告訴時，雖曾於該案警
    訊中供稱：其於95年8月14日遭1名不詳始名女子詐稱：如要
    辦理貸款，必須先匯款6,000元至游仁嘉之0000000-0000000
    帳戶內以打點銀行之上級云云，其雖不認識游仁嘉，但其聽
    甲○○說游仁嘉可靠，其始將6,000元匯入游仁嘉前開帳戶
    內等語（該案警卷第7頁），惟於偵查中則改稱：「你要告
    甲○○犯罪事實？）就是9,000元借錢不還的部分，6,000元
    的部分我不告，6,000元的部分與甲○○沒有關係…」等語
    （該案偵卷第3頁），是鄭世杰若真將其前開帳戶之存摺、
    提款卡、密碼交付予被告甲○○以向銀行辦理貸款，則其受
    該不詳姓名女子詐騙稱辦理貸款需再匯款6,000元乙節，自
    與被告甲○○關係密切，然鄭世杰竟稱其匯款6,000元與被
    告甲○○沒有關係，益徵鄭世杰供證其係將存摺、提款卡、
    密碼交付予被告鄭世杰以辦理貸款云云，不足採信。
  (五)綜上，鄭世杰不僅就提款卡有無交付予被告甲○○乙節證述
    前後不一，且其本身既已有二次向銀行貸款之經驗，明知貸
    款時並無需提款卡密碼、而需財力證明，自無可能於明知之
    狀況下，仍交付提款卡、密碼予被告甲○○以辦理貸款，是
    鄭世杰之證詞已有瑕疵，又查無其他補強證據以擔保其指證
    、陳述確有相當之真實性，自不得逕以鄭世杰有瑕疵之指證
    、陳述作為被告甲○○有罪判決之唯一證據。至被害人乙○
    ○於警訊之證詞與其土地銀行帳戶資料，及鄭世杰前開帳戶
    之客戶存提記錄單，均僅能證明被害人乙○○於95年8月13
    日遭詐騙而匯入鄭世杰前開帳戶6,018元，惟此客觀之證據
    並未能證明鄭世杰曾交付其前開帳戶之存摺、提款卡、密碼
    予被告甲○○，是此證據並未能作為補強證據以擔保鄭世杰
    指述之真正。
五、再按測謊之鑑驗，就受測人對相關事項之詢答，對應其神經
    、呼吸、心跳等反應而判斷，其鑑驗結果有時亦因受測人之
    生理、心理因素而受影響，測謊鑑驗之結果既會受到受測人
    之生理、心理因素而受影響，且人的行為、思想又無法量化
    ，則測謊自不能如物理、化學試驗般獲得絕對之正確性，測
    謊之結果應係有其他可資信賴之積極或消極證據存在之情形
    下，作為補強證據證明力參考之用，而非可作為判斷事實之
    唯一及絕對之憑證。是被告甲○○之測謊測試雖未獲通過，
    惟此至多僅能作為其所述非實之參考，不能據以推測被告甲
    ○○犯罪事實之存在，復查無客觀具體證據足以證明被告甲
    ○○涉有幫助詐欺犯行，尚難僅憑證人鄭世杰有瑕疵之指述
    及測謊鑑定結果遽為認定被告甲○○有如公訴人所指之犯行
    。
六、從而，公訴人所提出之證據均不足以證明被告甲○○有幫助
    詐欺之犯行，尚難據以確信上開待證之構成要件事實為真實
    ，其證明力顯有不足，尚有合理懷疑存在，則揆諸上開說明
    ，應認此部份檢察官舉證責任尚有不足。原審就此部分疏未
    詳查，遽認被告甲○○有前揭起訴之犯行，並加以論罪科刑
    ，容有未洽，被告甲○○上訴意旨據此指摘原判決採證不當
    ，否認其有犯罪，為有理由，自應由本院將原判決關於被告
    甲○○部分撤銷，改諭知被告甲○○無罪之判決。
據上論斷，應依刑事訴訟法第369條第1項前段、第364條、第301
條第1項，判決如主文。
本案經檢察官邱克斌到庭執行職務。
中    華    民    國    97    年    6     月    26    日
                  刑事第二庭    審判長法  官  葉居正
                                      法  官  郭千黛
                                      法  官  洪碧雀
以上正本證明與原本無異。
不得上訴。
                                      書記官  魏芝雯
中    華    民    國    97    年    6     月    27    日


司法院資訊處製作；財團法人民間司法改革基金會備份。
